臺灣高等法院民事判決　九十一年度家上更(一)字第二號
　　　上　訴　人　戊○○
　　　　　　　　　己○○
　　　被 上訴 人　甲○○
　　　　　　　　　乙○○
　　　　　　　　　丁○○
右當事人間請求給付繼承財產事件，上訴人對於中華民國八十八年一月十三日臺灣臺
北地方法院八十五年度家訴字第一０七號第一審判決提起上訴，經最高法院發回更審
，本院判決如左：
    主    文
上訴駁回。
第二審訴訟費用由上訴人負擔。
    事    實
甲、上訴人方面：
一、聲明：求為判決：
  (一)原判決廢棄。
  (二)被上訴人應連帶給付上訴人戊○○新台幣（下同）六十四萬七千零五十六元、上
    訴人己○○一百二十九萬四千一百一十二元，及均自起訴狀繕本送達翌日起至清
    償日止，均按週年利率百分之五計算之利息。
  (三)願供擔保，請准宣告假執行。
二、陳述：除與原判決（及發回前本院判決）記載相同者外，補稱略以：
  (一)台灣地區及大陸地區人民關係條例（下稱兩岸人民關係條例）第六十七條第四項
    所定「賴以居住」，應以被繼承人死亡時點為判斷標準。被繼承人楊卓人於民國
    八十年一月三十日死亡，其所遺不動產為『台北市○○街一四三巷十號三樓』及
    『台北市○○街二十二巷二號』，是時被上訴人甲○○設籍於『台北市○○街一
    四三巷十號三樓』，被上訴人乙○○則設籍於『台北市○○路一０二巷四號三樓
    』，此有戶籍登記簿及戶籍謄本可佐，倘被上訴人主張戶籍地為渠等實際居住地
    乙節屬實，則被上訴人甲○○於繼承開始時，即居住於『台北市○○街一四三巷
    十號三樓』，乙○○則居住於『台北市○○路一０二巷四號三樓』，乙○○為脫
    免責任，始於八十三年間將戶籍遷入『台北市○○街二十二巷二號』，並據以辯
    稱台北市○○街二十二巷二號為其賴以居住之不動產，大陸地區之繼承人不得繼
    承之云云，核屬卸責之辭，委無足採。
  (二)又法務部八十四年十二月一日法（）參二七九五五號函略以：「有關遺產中台
    灣地區繼承人賴以居住之不動產之認定，『如遺產中有超過一戶住宅之不動產者
    』，除台灣地區繼承人與大陸地區繼承人就賴以居住之不動產之認定達成協議，
    有確實証明文件，得依法辦理繼承登記外，應由台灣地區繼承人以司法途徑確認
    其不動產為賴以居住之不動產」，內政部（）台內地字第八四一六五五八號函
    亦同採斯旨。由此益徵被上訴人甲○○、乙○○辯稱被繼承人所遺留前揭兩棟不
    動產俱為渠等賴以居住者，於法顯有未合，自無足採。
  (三)再被上訴人甲○○於被繼承人楊卓人於八十年一月三十日死亡之際，名下尚有坐
    落台北市○○段○○段三五四地號，面積一二一平方公尺，應有部分四分之一之
    土地暨其上門牌號碼為台北市○○路一０二巷四號三樓之建物，且是時被上訴人
    甲○○、場幼宏俱設籍居住於前揭建物，有戶籍謄本可佐。乃被上訴人甲○○為
    脫免責任，始於兩造爭訟後之八十六年一月二十三日將前揭房地全部移轉登記予
    訴外人陳家福所有，揆諸前述，被繼承人楊卓人死亡時所遺『台北市○○街一四
    三巷十號三樓』及『台北市○○街二十二巷二號』，既均非被上訴人甲○○、乙
    ○○賴以居住之不動產，依法上訴人自得繼承，而應列入遺產總額。
三、證據：除援用原審（及發回前本院前審）所提證據外，補提甲○○戶籍登記簿、
    戶籍謄本、乙○○戶籍謄本、甲○○所有不動產登記簿謄本等件為證。
乙、被上訴人甲○○、場幼宏、丁○○（下稱甲○○等三人）方面：
一、聲明：上訴駁回。
二、陳述：除與原判決（及發回前本院判決）記載相同者外，補稱略以：
  (一)系爭繼承房屋係被上訴人賴以居住之不動產，上訴人依法不得繼承。
  (二)退步言，上訴人主張之遺產價額應扣除被繼承人喪葬費四十萬元及被上訴人繳納
    之遺產稅一萬二千三百九十八元。
三、證據：除援用原審（及發回前本院前審）所提證據外，補提楊卓人全戶戶籍謄本
    一件為證。
丙、被上訴人丙○○方面：
    被上訴人丙○○未於言詞辯論期日到場，亦未提出準備書狀作何聲明或陳述。
    理    由
一、本件被上訴人丙○○未於言詞辯論期日到場，核無民事訴訟法第三百八十六條各
    款所列情形，爰依上訴人之聲請，由其一造辯論而為判決。
二、上訴人起訴主張：上訴人戊○○於三十年間與被繼承人楊卓人在大陸結婚，婚後
    並生有一女即上訴人己○○，而被上訴人等則為被繼承人楊卓人於三十八年大陸
    淪陷後來台之配偶及子女，被繼承人楊卓人則於八十年一月三十一日過世，而被
    上訴人未經伊等同意，即擅自協議分割遺產，並為登記，且遲遲拒絕給付伊等之
    應繼分，爰依民法第一百八十四條、第一百八十五條、第一千一百四十六條至第
    一千一百四十八條之規定，訴請被上訴人等連帶給付上訴人戊○○六十四萬七千
    零五十六元、上訴人己○○一百二十九萬四千一百十二元及法定遲延利息等語。
    被上訴人甲○○等三人則以：被繼承人楊卓人於死亡時，其繼承人間對於彼此為
    繼承人之身分亦無爭議，本件並無繼承回復請求權之適用，且上訴人所主張之侵
    權行為損害賠償請求權及繼承回復請求權均已罹時效而消滅，況上訴人業已拋棄
    繼承權，系爭不動產為被上訴人甲○○、乙○○賴以居住之不動產，甚而坐落於
    「台北市○○街二十二巷二號」之房地，係由被繼承人楊卓人與友人李焱昌所合
    資，則被繼承人雖已亡故，自應依民法第一千一百四十七條之規定由全體繼承人
    承受，即信託關係仍應存在於繼承人與李焱昌之間，各繼承人之權利即其價額僅
    為上訴人所主張之一半等語，資為抗辯。
三、上訴人主張：上訴人戊○○、己○○分別為被繼承人楊卓人在大陸之妻子及女兒
    ，而被上訴人等則為被繼承人楊卓人於三十八年大陸淪陷後來台之配偶及子女，
    被繼承人楊卓人於八十年一月三十一日過世，而被上訴人未經伊等同意，即擅自
    協議分割遺產，並將系爭不動產為登記，且遲遲拒絕給付伊等之應繼分，業據提
    出經財團法人海峽交流基金會認証之閔証民字第一五四五號親屬關係之公証書
    、臺灣台北地方法院家事法庭上訴人聲請繼承被繼承人楊卓人之遺產之准予備查
    函、上海市公安局戶籍証明、戶籍謄本、土地及建物登記謄本、被繼承人楊卓人
    之公務人員履歷表（其中載明雖云勞累，但能接濟流離之骨肉於滬上，頗獲精神
    安慰）、被繼承人楊卓人予上訴人己○○信函影本在卷（見原審卷第八至十三頁
    、二五、二六、三四、八九至九六、一０一至一０三頁），復為被上訴人甲○○
    等三人所不爭執，上訴人此部分之主張堪信為真實。至被上訴人則以前詞置辯，
    是本件首應審酌者厥為：上訴人是否已合法聲明繼承？以及系爭繼承之不動產是
    否為被上訴人賴以居住？茲分別說明如次：
四、按大陸地區人民繼承台灣地區人民之遺產，應於繼承開始起三年內以書面向被繼
    承人住所地之法院為繼承之表示；逾期視為拋棄其繼承權。繼承在兩岸人民關係
    條例施行前開始者，前項三年之期間自同條例施行之日起算。兩岸人民關係條例
    第六十六條第一項、第三項定有明文。又兩岸人民關係條例於八十一年九月十六
    日經行政院依同條例第九十六條規定，公告定自八十一年九月十八日起施行。故
    大陸地區人民繼承台灣地區人民之遺產，其繼承開始時間在八十一年九月十七日
    以前者，應於八十四年九月十七日以前，向有管轄權之法院為繼承之表示，逾期
    即視為拋棄其繼承權（參見最高法院九十一年度台上字第一八二號判決發回意旨
    ）。查本件兩造之被繼承人楊卓人係於八十年一月三十一日過世，為兩造所不爭
    執，則本件繼承顯在兩岸人民關係條例施行前開始，其期間應自本條例施行之日
    即八十一年九月十八日起算，至八十四年九月十七日始為屆滿，而上訴人係於八
    十四年三月六日向台灣台北地方法院為繼承之表示，並經該院以北院民家事八十
    四聲繼字第九四號函准予備查（見本院卷第四三頁），則依上開說明，上訴人之
    聲明繼承自屬合法。
五、復按依兩岸人民關係條例第六十七條第四項但書規定，繼承之標的為台灣地區繼
    承人賴以居住之不動產者，大陸地區繼承人不得繼承之，於定大陸地區繼承人應
    得部分時，其價額不計入遺產總額。查上訴人主張其被繼承人之遺產包括：(1)坐
    落台北市○○街一四三巷十號三樓房屋及其基地；(2)坐落台北市○○街二二巷二
    號房屋及其基地，是如上開不動產均係台灣地區繼承人賴以居住之用，則上訴人
    即不得繼承。本院基於下例事證，認系爭不動產確係被上訴人甲○○、乙○○賴
    以居住之用，理由如下：
  (一)按依兩岸人民關係條例第一條開宗明義規定：「國家統一前，為確保臺灣地區安
    全與民眾福祉，規範臺灣地區與大陸地區人民之往來，並處理衍生之法律事件，
    特制本條例。本條例未規定者，適用其他有關法令之規定。」，由此可知，該條
    例係特別法，有關兩岸人民繼承之規定，自應優先適用該條例，如解釋上有疑義
    者，並應本諸該條例第一條立法目的「為確保臺灣地區安全與民眾福祉」之精神
    解釋之。
  (二)查被繼承人死亡時留有遺產者，本諸繼承法則，本應由其繼承人共同繼承，但如
    該繼承標的為不動產，則只能將大陸地區繼承人之繼承權利折算為價額，不得直
    接讓大陸地區繼承人繼承該不動產（見該條例第六十七條第四項前段）；立法目
    的無非在確保台灣地區安全，避免「國土」流失為大陸地區人民所有。又如該不
    動產係台灣地區繼承人賴以居住者，該條例更進一步禁止大陸地區人民繼承，蓋
    為確保台灣地區民眾之福祉俾免淪為無殼蝸牛也。所謂「賴以居住」之認定，不
    問繼承時該不動產即已為台灣地區繼承人所居住使用，抑繼承發生後，繼承人因
    事實上之需要，確居住於該處，均屬之。故繼承人縱有多處房屋，然其因投資理
    財或其他財務上之需要，將其原自有之房屋出售，而改居住於該繼承之不動產者
    ，仍難認非「賴以居住」，申言之，所謂「賴以居住」，並不以繼承人別無其他
    不動產為限，如繼承人於繼承時或繼承後確有居住於該不動產者，均應屬之。蓋
    苟非如此，則在繼承人原有自有財產之情形，將形同剝奪其處分自有房屋，而改
    住繼承房屋之權利，豈符兩岸人民關係條例確保台灣民眾福址之法意？又繼承標
    的為不動產者，在繼承發生前，該不動產或為被繼承人自用，或為其在台繼承人
    使用，不一而足，則在被繼承人死亡之「時」，如何要求該不動產在「一瞬間」
    ，立刻改為由在台繼承人居住使用？故關於「賴以居住」之時點認定，當不宜限
    制必以「繼承發生時」為唯一標準，仍須考慮繼承發生後，在台繼承人是否仍有
    居住使用該不動產之必要，方符兩岸人民關係條例之立法本意。
  (三)至行政院大陸委員會（）陸法字第八六００七八八號函所稱：「被繼承人遺留
    之不動產是否為台灣地區繼承人賴以居住，端以被繼承人死亡時點為判斷標準，
    應繼財產價額亦於此時點確定，並不因嗣後該不動產物權移轉或時間經過而有所
    影響」云云，目的在說明繼承不動產嗣後移轉為他人所有，仍不影響其賴以居住
    之認定。又法務部八十四年十二月一日法（）參二七九五五號函稱：「有關遺
    產中台灣地區繼承人賴以居住之不動產之認定，『如遺產中有超過一戶住宅之不
    動產者』，除台灣地區繼承人與大陸地區繼承人就賴以居住之不動產之認定達成
    協議，有確實証明文件，得依法辦理繼承登記外，應由台灣地區繼承人以司法途
    徑確認其不動產為賴以居住之不動產」，亦在強調不動產是否賴以居住，應由法
    院加以審理認定，是上開行政機關之函令，對本院並無拘束力，亦均無法為上訴
    人有利之認定。
  (四)又戶籍雖非作為認定「賴以居住」之唯一證據，然參諸土地稅法第三十四條之一
    第一項，平均地權條例第四十一條、平均地權條例施行細則第五十九條規定，在
    稅法上，認定是否為自用住宅，仍以戶籍之設定為其依據，故戶籍仍不失為認定
    是否「賴以居住」之重要證據。故如在台繼承人已提出戶籍證明其設籍於該繼承
    之不動產，則除非大陸地區繼承人提出反證，證明該不動產有出租或營業之情事
    ，否則即應認該不動產即為賴以居住之用。
  (五)查本件就坐落台北市○○街一四三巷十號三樓房屋，於被繼承人楊卓人八十年一
    月三十一日死亡時，即由被上訴人陳研芳所設籍，甲○○現仍設籍於該處，此為
    上訴人所不爭執（見本院卷第一二０頁上訴人辯論意旨狀），且有甲○○戶籍謄
    本可稽（見本院卷第一二七頁、原審卷第一四四頁），上訴人並無任何反證證明
    該不動產有出租或營業情事，則依上開說明，自應認該不動產確屬被上訴人甲○
    ○賴以居住。至上訴人雖稱甲○○另有其他自有不動產，且於八十六年一月二十
    三日將之出售予第三人陳家福云云，要不影響其「賴以居住」於繼承房屋事實之
    認定。
  (六)另就坐落台北市○○街二二巷二號之不動產，現仍為被上訴人乙○○所設籍，此
    復為上訴人所不爭執，並有乙○○戶籍謄本可稽（見本院卷第一二九頁），雖乙
    ○○並非繼承開始之初即自始設籍於該處，然依上開說明，亦難認該不動產非被
    上訴人乙○○賴以居住。
六、是綜上所述，本件繼承之標的，均係被上訴人賴以居住之不動產，依兩岸人民關
    係條例第六十七條第四項但書規定，上訴人即不得繼承，則上訴人本於民法第一
    百八十四條、第一百八十五條、第一千一百四十六條至第一千一百四十八條之規
    定，請求被上訴人等連帶給付上訴人戊○○六十四萬七千零五十六元、上訴人己
    ○○一百二十九萬四千一百十二元及法定遲延利息，為無理由。原判決為上訴人
    敗訴之判決，理由雖有不同，惟結論並無二致，仍屬應予維持。上訴意旨指摘原
    判決不當，求予廢棄改判，為無理由，應予駁回。
七、兩造其餘攻繫防禦方法，經審酌後認並不影響判決結果，爰不予一一論述，併此
    明。
據上論結，本件上訴為無理由，爰依民事訟訴法第四百六十三條、第三百八十五條第
一項、第四百四十九條第一項、第二項、第七十八條，判決如主文。
中　　　華　　　民　　　國　　九十一　　年　　　十　　　月　　二十九 　 日
　                            民事第一庭
                            　　　審判長法　官　湯　美　玉
                            　　　　　　法　官　黃　莉　雲
                            　　　　　　法　官　陳　金　圍
右正本係照原本作成。
如不服本判決，應於收受送達後二十日內向本院提出上訴書狀，其未表明上訴理由者
，應於提出上訴後二十日內向本院補提理由書狀（均須按他造當事人之人數附繕本）
上訴時應提出委任律師或具有律師資格之人之委任狀；委任有律師資格者，另應附具
律師及格證書及釋明委任人與受任人有民事訴訟法第四百六十六條之一第一項但書或
第二項（詳附註）所定關係之釋明文書影本。
中　　　華　　　民　　　國　　九十一　　年　　　十　　　月　　二十九 　 日
　　　　　　　　　　　　　　　　        書記官　章　大　富
附註：
民事訴訟法第四百六十六條之一（第一項、第二項）：
對於第二審判決上訴，上訴人應委任律師為訴訟代理人。但上訴人或其法定代理人具
有律師資格者，不在此限。
上訴人之配偶、三親等內之血親、二親等內之姻親，或上訴人為法人、中央或地方機
關時，其所屬專任人員具有律師資格並經法院認為適當者，亦得為第三審訴訟代理人
。
